【裁判字號】    88,重上,365
【裁判日期】    890607
【裁判案由】    返還借款
【裁判全文】
臺灣高等法院民事判決  八十八年度重上字第三六五號
      上  訴  人    國際票券金融股份有限公司
                              .
      法定代理人    林華德    .
      訴訟代理人    蔡欽源律師
                    周憲文律師
      被  上訴人    普全電腦股份有限公司      設台中縣潭子鄉○○街五十七巷
                              .
      法定代理人    陳麗香    .
      訴訟代理人    高大鈞    .
                              .
                    張慶宗律師
      右  一  人
      複  代理人    施佳惠律師
右當事人間返還借款事件，上訴人對於中華民國八十八年八月十九日臺灣臺北地方法
院第一審判決（八十七年度重訴字第一四二三號），提起上訴，本院判決如左：
      主      文
上訴駁回。
第二審訴訟費用由上訴人負擔。
      事      實
甲、上訴人方面：
一、聲明：(一)被上訴人應給付上訴人新台幣（下同）三千五百八十四萬四千二百零二
    元，及自起訴狀繕本送達翌日起至清償日止按年息百分之五計算之利息。(二)願以
    現金或等值之世華聯合商業銀行股份有限公司保證之信昌化學工業股份有限公司
    普通公司債或等值之台北市政府建設公債八十六年度第二期債票供擔保，請准宣
    告假執行。(三)第一、二審訴訟費用由被上訴人負擔。
二、陳述：與原判決記載相同者，茲引用之外，補稱略以：
    (一)因情事變更而以他項聲明代最初聲明，無須對造同意，情事變更發生於起訴前
      或起訴後並非所問。
      1.楊瑞仁於民國（下同）八十五年十二月九日同意將對被上訴人之借款債權讓
        與上訴人，有同意書為憑，並經楊瑞仁於鈞院承認該同意書為真正。
      2.以上訴理由狀繕本之送達（八十八年十月二十七日）代債權讓與通知，於通
        知債務人後對債務人生效，債權人由楊瑞仁變更為上訴人，自屬情事變更。
        即可適用民事訴訟法第二百五十六條第三款（新修正為第四款）為訴之變更
        ，不問發生於起訴前或起訴後。提起上訴後才將債權讓與之事實通知被上訴
        人，債權讓與於起訴後生效，訴之變更合法。
      3.代位權為實施訴訟權能之當事人適格問題，並非訟訴標的。訴訟標的未變更
        ，僅更正事實上及法律上陳述，變更合法，無須被上訴人同意。
    (二)款原因並非清償債務、贈與、信託寄存或其他法律關係，係借貸關係。
      1.楊瑞仁並非被上訴人之債務人，無清償債務義務。
      2.被上訴人非以消費寄託、信託寄存為業。
      3.依讓與同意書可認定係借貸關係。
      4.系爭款項係楊瑞仁借予被上訴人週轉作為營業資金，並非借用被上訴人名義
        購買股票或從事其他投資。
    (三)被上訴人八十四年六月份總分類帳登載系爭借款於「股東往來」項下（系爭款
      項於八十四年六月八日由楊瑞仁透過鄭楠興帳戶入被上訴人四個帳戶，鄭楠
      興仍登記為被上訴人之股東，故該款以「股東往來」登記之），係公司與股東
      間之借貸，並非投資款（股東投資款應列入股本以辦理增資）。
三、證據：援用原審提出者外，補提財政部八十八年十月十四日台財融第八八三九五
    ０四四號函、公司執照影本、被上訴人八十四年六月份總分類帳節錄影本各一件
    。
乙、被上訴人方面：
一、聲明：(一)上訴及假執行聲請均駁回。(二)上訴費用由上訴人負擔。
二、陳述：與原判決記載相同者，茲引用之外，補稱略以：
    (一)不同意上訴人訴之變更。
      同意書日期記載為八十五年十二月九日，於本件起訴（八十七年十一月十七日
      ）前，訴訟繫屬後並無情事變更，上訴人所為係民事訴訟法第四百六十六條第
      一項前段訴之變更，而非同項但書之訴之變更，應經被上訴人同意。
    (二)上訴人主張金錢借貸關係存在，應就金錢交付及借貸意思表示相互一致之特別
      要件負舉證責任。其未能證明借貸意思表示相互一致。
    (三)一事實與他事實相互間有因果、主從或排斥關係者，始可依已明瞭之事實推定
      應證事實真偽。上訴人以「陳昌勝、黃自強、劉俊昌、黃瑞仁等四人證詞」及
      「作為公司營運資金」兩者無必然存在因果、主從、排拆關係之事實，遽推定
      有借款之事實，顯屬斷章取義。
三、證據：援用原審提出者外，聲請傳訊證人楊瑞仁。
      理      由
甲、程序方面：
    本件被上訴人之法定代理人已於八十八年九月三日變更為陳麗香，有經濟部公司
    執照在卷可憑（見本院卷第五十三頁）。茲陳麗香具狀聲明承受訴訟，依法應予
    准許，合先敘明。
乙、實體方面：
一、上訴人起訴主張伊為訴外人楊瑞仁之債權人，楊瑞仁曾於八十四年六月八日自其
    所使用之鄭楠興銀行帳戶內以借貸之目的匯款三千五百八十四萬四千二百零二元
    至被上訴人之銀行帳戶內，該借款被上訴人迄未返還楊瑞仁，楊瑞仁亦怠於向被
    上訴人請求清償等情，求為命被上訴人應給付楊瑞仁新台幣（下同）三千五百八
    十四萬四千二百零二元及加付法定遲延利息之判決（於上訴本院後，為訴之變更
    ，主張楊瑞仁已於八十五年十二月九日將系爭債權讓與於伊，伊自得依債權讓與
    之法律關係請求被上訴人清償，並將聲明改為被上訴人應給付上訴人三千五百八
    十四萬四千二百零二元及加付法定遲延利息之判決，核屬訴之變更，為被上訴人
    所不同意，其訴之變更自不合法，本院除另以裁定駁回變更之訴外，仍應就原訴
    為裁判）。被上訴人則以：伊並未曾向楊瑞仁借貸系爭三千五百餘萬元等情為辯
    。
二、查上訴人主張伊為訴外人楊瑞仁之債權人，而鄭楠興名義之世華聯合商業銀行復
    興分行00000000000帳戶為訴外人楊瑞仁所有並完全由楊瑞仁使用，
    八十四年六月八日楊瑞仁由上開帳戶匯款三千五百八十四萬四千二百零二元于被
    上訴人之銀行帳戶等情，已據上訴人提出債權憑證、確定證明書、楊瑞仁與鄭楠
    興分別書立之同意書影本為證（見原審卷第八－九頁），復經原審向世華聯合商
    業銀行復興分行函查屬實，有該分行覆原審查詢函及相關之存款取款憑條、匯出
    匯款用紙影本在卷可稽（見原審卷第六四－六七頁），證人楊瑞仁亦證稱當時曾
    使用鄭楠興之帳號出入款項等事項（見本院卷第一０九頁），被上訴人公司
    亦不否認有上開匯款之匯入，上訴人此部分之主張堪信為真。惟查被上訴人公司
    否認上開匯款係伊公司向楊瑞仁之借款。
三、經查：前開匯款，固曾入被上訴人公司帳戶，惟匯款之原因甚多，上訴人未能
    舉證證明該款項係被上訴人向楊瑞仁所借，且楊瑞仁亦不能證明該款項係借款，
    並稱：如果有借，只有借他一筆五百萬美金（見本院卷第一０八頁），況上訴人
    主張楊瑞仁業於八十五年十二月九日，簽具同意書同意將其對被上訴人公司之二
    億一千五百萬元之借款債權（包括系爭借款）讓與伊，並提出同意書一紙為證（
    見本院卷第二十九頁），且該同意書之真正為楊瑞仁所不爭執（見本院卷第一一
    ０頁），是上訴人主張債權讓與之事實，堪以採信。又上訴人主張：伊已以上訴
    理由狀繕本送達代債權讓與之通知，有上訴理由狀可稽（見本院卷第二十頁），
    故依民法第二百九十七條第一項規定，本件債權讓與之通知，已對被上訴人公司
    生效，縱認前開款係被上訴人向楊瑞仁貸借，該債權已因債權讓與而由楊瑞仁
    直接變更為上訴人。楊瑞仁已非被上訴人之債權人，上訴人已無代位權可資行使
    。
四、綜上，上訴人本於代位權權能，請求被上訴人公司返還上開三千五百八十四萬四
    千二百零二元並由上訴人代為受領即非有理由，不能准許。原審為上訴人敗訴之
    判決，並駁回其假執行之聲請，理由雖有不同，但結論並無不同，仍應維持。上
    訴意旨指摘原判決不當，求予廢棄改判為無理由，應予駁回。
五、兩造其餘之攻擊防禦方法及舉證，於本件判決結果已不生任何影響，不另贅論。
六、據上論結，本件上訴為無理由，依民事訴訟法第四百四十九條第二項、第七十八
    條判決如主文。
中      華      民      國    八十九    年      六      月      七      日
                                      臺灣高等法院民事第十庭
                                          審判長法  官  林  敬  修
                                                法  官  黃  騰  耀
                                                法  官  劉  勝  吉
右正本係照原本作成。
如不服本判決，應於收受送達後二十日內向本院提出上訴書狀，其未表明上訴理由者
，應於提出上訴後二十日內向本院補提理由書狀（均須按他造當事人之人數附繕本）
上訴時應提出委任律師或具有律師資格之人之委任狀；委任有律師資格者，另應附具
律師及格證書及釋明委任人與受任人有民事訴訟法第四百六十六條之一第一項但書或
第二項（詳附註）所定關係之釋明文書影本。
中      華      民      國    八十九    年      六      月     十二     日
                                                書記官  李  翠  齡
附註：
民事訴訟法第四百六十六條之一（第一項、第二項）
對於第二審判決上訴，上訴人應委任律師為訴訟代理人。但上訴人或其法定代理人具
有律師資格者，不在此限。
上訴人之配偶、三親等內之血親、二親等內之姻親，或上訴人為法人、中央或地方機
關時，其所屬專任人員具有律師資格並經法院認為適當者，亦得為第三審訴訟代理人
。


司法院資訊處製作；財團法人民間司法改革基金會備份。
